臺灣高雄地方法院刑事判決　　　　　　　 96年度自緝字第6號
自　訴　人　甲○○
　　　　　　丁○○
　　　　　　乙○○
共　　　同　戴慕蘭律師
自訴代理人
被　　　告　丙○○
上列被告因偽造文書等案件，經自訴人等提起自訴，本院判決如
下：
    主  文
丙○○共同意圖為自己不法之所有，而侵占自己持有他人之物，
處有期徒刑拾月，減為有期徒刑伍月，如易科罰金，以銀元佰
元即新台幣玖佰元折算壹日。緩刑貳年。
被訴行使偽造文書、詐欺部分均無罪。
    事  實
一、緣丙○○與黃瑛儒（前經本院另案判決有罪確定）2 人係同
    居關係，且於民國86年間共同從事家具裝潢業，並因業務關
    係而與甲○○、丁○○及乙○○等人相識。於86年5 月間，
    丙○○、黃瑛儒2 人乃邀集甲○○、丁○○及乙○○欲共同
    成立「創遊生活家具有限公司（以下稱創遊公司）」，並約
    定資本額共計新台幣（以下同）500 萬元，由丙○○、黃瑛
    儒共同出資200 萬元，餘款則由甲○○等3 人分別出資100
    萬元。俟雙方議定前揭事項後，甲○○等人除先後於86年6
    月及同年9 月間某日將約定股款交予丙○○收受外，並同時
    授權丙○○負責辦理申請公司執照暨營利事業登記證等相關
    設立事項，另為期有效監督前述股款運用情形，亦同時要求
    丙○○須將渠等所交付股款存入以黃瑛儒、丁○○2 人名義
    所共同開立之寶島商業銀行（現已更名為日盛國際商業銀行
    ）帳號00000000000000號帳戶（以下稱前開帳戶）內。詎丙○○、黃瑛儒2 人明知上情，猶基於意圖為自己不法所有之
    犯意聯絡，竟於收受甲○○等人所交付前述300 萬元股款後
    某日，逕將吳該筆款項擅自挪用而侵占入己。嗣因甲○○等
    人前往寶島商業銀行查證後發現前開帳戶並無存入上述股款
    之紀錄，始查知上情。
二、案經甲○○、丁○○及乙○○向本院提起自訴。
    理  由
壹、有罪部分：
  一、前揭事實，業有前開帳戶客戶歷史交易查詢單、日盛國際
      商業銀行股份有限公司966 月11日函暨所附交易查詢報表
      ，切結書暨本票影本各1 件在卷可稽，復據被告於本院審
      理中坦認上情不諱，足徵被告之自白核與事實相符，堪予
      採信。按刑法侵占罪之成立，係於持有他人之物之狀態中
      ，表現其排除權利人對於物之行使而為自己或第三人不法
      所有意圖之取得行為，亦即行為人將主觀上易持有為所有
      之意圖，轉換為客觀的取得行為，即屬該當。準此，本件
      被告事前已然明知甲○○等人乃係基於投資創遊公司之目
      的、始行交付股款共計300 萬元予其收受，且須存入前開
      帳戶而不得任意挪為他用等情事，詎其與黃瑛儒2 人事後
      非僅未能依約將所收款項存入前開帳戶，甚而擅將該筆款
      項挪供個人資金周轉之用，足見渠2 人主觀上顯有將該筆
      款項逕自侵占入己之意思。參諸前揭說明，被告所為業已
      該當刑法侵占罪之構成要件甚明。綜前所述，本件事證明
      確，被告前揭侵占犯行洵堪認定，應依法論科。
  二、本案相關之法律比較適用：
      行為後法律有變更者，適用行為時之法律。但行為後之法
      律有利於行為人者，適用最有利於行為人之法律，刑法第
      2 條第1 項定有明文。查被告於前開行為後，刑法第41條
      初於90年1 月10日修正公布，嗣於94年2 月2 日再就刑法
      第33條及第41條予以修正，並依刑法施行法第10條之1 規
      定自95年7 月1 日施行。另於95年6 月14日公布刑法施行
      法第1 條之1 ，除變更刑法分則編所定罰金之貨幣單位為
      新臺幣外，並分別提高罰金數額為3 倍或30倍。職是，本
      件自應就被告行為前、後相關法律有修正者，依前揭規定
      加以比較適用。茲說明如下：
    (一)修正前刑法第335 條第1 項普通侵占罪原規定法定刑為「
      5 年以下有期徒刑，或科或併科1 千元以下罰金」，且依
      修正前刑法第33條第5 款規定罰金數額應為1 元以上；然
      依刑法施行法第1 條之1 規定，修正後該罪法定刑度應為
      「5 年以下有期徒刑，或科或併科新台幣3 萬元以下罰金
      」，而修正後刑法第33條第5 款提高罰金數額為新臺幣1
      千元以上，並以百元計算之。是以該罪修正後關於有期徒
      刑、拘役等自由刑雖未加以變更，惟就罰金數額下限則予
      以提高，然本件既未宣告罰金刑，對被告即無有利或不利
      之情形，當無適用上開規定比較之餘地，自應依一般法律
      適用之原則，適用現行、有效之裁判時法即修正後刑法第
      335 條第1 項規定作為論罪之基礎，方屬適法。
    (二)又修正前刑法第28條原規定：「二人以上共同實『施』犯
      罪之行為者，皆為正犯」，修正後則改為「二人以上共同
      實『行』犯罪之行為者，皆為正犯」。惟本院乃認為此部
      分僅為文字之修正，要非法條之構成要件或法律效果發生
      變動，故非屬法律之變更，自不生比較新舊法之問題，附
      此敘明。
    (三)次按，行為後法律有變更者，應將行為時之法律與中間法
      及裁判時之法律比較適用最有利於行為人之法律，最高法
      院29年上字第964 號著有判例。本件被告行為後，刑法第
      41條初於90年1 月10日修正為「犯最重本刑為5 年以下有
      期徒刑以下之刑之罪，而受6 月以下有期徒刑或拘役之宣
      告，因身體、教育、職業、家庭之關係或其他正當事由，
      執行顯有困難者，得以1 元以上3 元以下折算一日，易科
      罰金。但確因不執行所宣告之刑，難收矯正之效或難以維
      持法秩序者，不在此限。」，將得易科罰金之罪從「犯最
      重本刑為3 年以下有期徒刑以下之刑之罪」，修正為「犯
      最重本刑為5 年以下有期徒刑以下之刑之罪」，且易科罰
      金折算標準依修正前罰金罰鍰提高標準條例第2 條前段（
      現已刪除）規定，本係就其原定數額提高為100 倍折算1
      日，而係以銀元3 百元折算1 日，經折算後應以新台幣9
      百元折算為1 日。嗣自95年7 月1 日修正後刑法第41條第
      1 項前段則改以：「犯最重本刑為5 年以下有期徒刑以下
      之刑之罪，而受6 個月以下有期徒刑或拘役之宣告者，得
      以新臺幣1 千元、2 千元或3 千元折算一日，易科罰金。
      」，乃就易科罰金折算標準予以提高。從而比較前述修正
      前、後有關易科罰金之規定，當以90年1 月10日修正後、
      95年7 月1 日修正前之規定較有利於被告，故依刑法第2
      條第1 項應適用95年7 月1 日修正前刑法第41條第1 項前
      段規定以定本件易科罰金折算標準。
    (四)此外，修正前刑法第74條第1 項第1 款原規定受2 年以下
      有期徒刑、拘役或罰金之宣告，且未曾受有期徒刑以上刑
      之宣告者，得宣告緩刑，且依修正前刑法第93條第1 項規
      定，緩刑期間內得付保護管束，另於同法第75條規定僅須
      於緩刑期間內更故意犯罪、或緩刑前故意犯罪，而在緩刑
      其內受有期徒刑以上之宣告者，即可撤銷緩刑。修正後刑
      法第74條除維持前述宣告刑之限制外，另改以「未曾因故
      意犯罪受有期徒刑以上刑之宣告者」即可宣告緩刑，並增
      列同條第2 項規定法院得課予被告一定之負擔，惟同法第
      75條則規定須行為人於「緩刑期內因故意犯他罪，而在緩
      刑期內受不得易科罰金之有期徒刑以上刑之宣告確定」或
      「緩刑前因故意犯他罪，而在緩刑期內受不得易科罰金之
      有期徒刑以上刑之宣告確定」，方得撤銷緩刑，且須於於
      判決確定後6 月以內始可為之。綜此以觀，修正後刑法針
      對緩刑雖增列法院得課予被告一定義務之負擔，然此舉乃
      係協助被告於緩刑期間內徹底糾正其犯行，藉以貫徹緩刑
      宣告之目的，此外更同時放寬宣告緩刑之要件，且限制撤
      銷緩刑之要件，避免因社會非難程度較輕之過失犯、及惡
      性輕微或偶發性犯罪之行為人因此喪失改過自新之機會。
      準此，茲就修正前、後刑法關於緩刑之相關規定加以合併
      比較，本院乃認應以修正後刑法關於緩刑之規定較有利於
      被告（最高法院95年第8 次刑事庭會議結論亦採同一見解
      ），故應依刑法第2 條第1 項但書，適用裁判時、即修正
      後刑法關於緩刑之相關規定作為應否宣告緩刑之依據。
  三、核被告丙○○所為，係犯刑法第335 條第1 項普通侵占既
      遂罪。被告與黃瑛儒2 人彼此間有犯意聯絡與行為分擔，
      應論以共同正犯。本院審酌被告犯罪之動機、目的及手段
      ，及其共同投資之機會，非法侵占他人財物且數額非微，
      然犯罪後尚知坦承全部犯行，態度良好、頗見悔意等一切
      情狀，酌情量處如主文所示之刑，又被告前揭犯罪時間係
      在96年4 月24日以前，合於中華民國96年罪犯減刑條例所
      定減刑條件，應減為如主文所示之刑，並依修正前刑法第
      41條第1 項前段規定諭知易科罰金折算標準，以資懲儆。
      末查，被告前未曾受有期徒刑以上刑之宣告，此有臺灣高
      等法院被告前案紀錄表1 件在卷可稽，茲念其僅因一時失
      慮以致觸犯本件犯行，且事後業與自訴人等達成和解並賠
      償渠等所受全部損失，此有卷附和解書暨收據各1 份可證
      ，諒其經此偵、審程序並科刑判決後，應知警惕而無再犯
      之虞，本院因認前開之刑以暫不執行為當，併依修正後刑
      法第74條第1 項第1 款規定宣告緩刑2 年，以啟自新。
貳、無罪部分：
  一、自訴意旨另以：被告丙○○於侵占自訴人等所交付之前述
      股款後，乃與黃瑛儒另行基於偽造私文書之犯意聯絡，由
      被告以不詳方式、偽造記載400 萬元存入紀錄之不實存摺
      內容，再與黃瑛儒共同於86年11月24日向自訴人等出示該
      份偽造存摺，用供取信於自訴人等；又被告另對甲○○表
      示因欠缺現金周轉，遂向甲○○借貸30萬元，為此因認被
      告就此部分另涉有刑法第216 條、第210 條行使偽造私文
      書罪，及同法第339 條第1 項詐欺取財罪云云。
  二、按犯罪事實應依證據認定之，無證據不得推定其犯罪事實
      。又不能證明被告犯罪者，應諭知無罪之判決，刑事訴訟
      法第154 條第2 項、第301 條第1 項分別定有明文。所謂
      證據，係指足以認定被告確有犯罪行為之積極證據而言，
      該項證據自須適合於被告犯罪事實之認定，始得採為斷罪
      資料。苟積極證據不足為不利於被告事實之認定時，即應
      為有利於被告之認定，更不必有何有利之證據（參見最高
      法院29年上字第3105號、30年上字第816 號判例）。又依
      刑事訴訟法第156 條第2 項規定，被告雖經自白，仍應調
      查其他必要之證據，以察其是否與事實相符。立法目的乃
      欲以補強證據擔保自白之真實性；亦即以補強證據之存在
      ，藉之限制自白在證據上之價值。而所謂補強證據，則指
      除該自白本身外，其他足資以證明自白之犯罪事實確具有
      相當程度真實性之證據而言，最高法院亦著有74年台覆字
      第10號判例意旨可資參照。經查：
    (一)本件自訴意旨所稱被告偽造不實存摺內容云云，雖據被告
      於本院審理中供承在卷，然本院遍觀全卷，此部分犯罪事
      實除被告該等自白外，均查無自訴人等所指偽造存摺內容
      或其他積極事證可資補強被告前揭自白內容確與事實相符
      ，揆諸前揭判例意旨，當不得遽為不利於被告之認定。
    (二)又針對被告是否另向自訴人甲○○施用詐術而取得30萬元
      一節，業經被告辯稱伊確實係因欠缺資金周轉、方始向甲○○借款30萬元等語無訛，且自訴人甲○○除未能提出相
      關事證以供本院審認被告於借款之初有何施用詐欺之情外
      ，事後更已具狀陳明其對本件案發過程業已全然不復記憶
      ，有卷附刑事陳述狀1 份可參，從而被告就此部分借貸過
      程是否果涉有詐欺取財犯行抑或僅為單純民事糾葛，同屬
      無從證明。
  三、綜前所述，自訴人等前揭所述犯罪事實及所憑證據均無法
      達到確信其為真實之程度，當不得遽為不利於被告之認定
      。此外，復查無其他積極證據足供證明被告確有自訴人等
      所指之行使偽造私文書及詐欺取財犯行，揆諸前揭判例意
      旨及說明，即應就此部分為被告無罪之諭知。
據上論斷，應依刑事訴訟法第299 條第1 項前段、第301 條第1
項，刑法第2 條第1 項、第335 條第1 項、第28條、第74條第1
項第1 款，修正前刑法第41條第1 項前段，刑法施行法第1 條之
1 ，修正前罰金罰鍰提高標準條例第2 條，現行法規所定貨幣單
位折算新臺幣條例第2 條，中華民國96年罪犯減刑條例第2 條第
1項 第3 款、第7 條、第9 條，判決如主文。
中　　華　　民　　國　　96　　年　　7 　　月　　31　　日
                  刑事第四庭  審判長法官 郭玫利
                                    法官 林意芳
                                    法官 陳明呈
以上正本證明與原本無異。
如不服本判決應於收受本判決後10日內向本院提出上訴書狀，並
應敘述具體理由，如未敘述上訴理由者，應於上訴期間屆滿後20
日內補提理由書狀於本院（均須按他造當事人之人數附繕本）「
切勿逕送上級法院」。
中　　華　　民　　國　　96　　年　　7 　　月　　31　　日
 　　　　　　　　　　　　　　　　 書記官 林明忠
附錄本判決論罪科刑之法條
中華民國刑法第335條（普通侵占罪）
意圖為自己或第三人不法之所有，而侵占自己持有他人之物者，
處5 年以下有期徒刑、拘役或科或併科1 千元以下罰金。
前項之未遂犯罰之。
